臺灣高等法院高雄分院刑事判決　　　　96年度選上訴字第38號
上　訴　人
即　被　告　甲○○
選任辯護人　吳建勛律師
　　　　　　陳慧錚律師
　　　　　　鄭旭廷律師
上列上訴人因違反公職人員選舉罷免法案件，不服臺灣高雄地方
法院96年度選訴字第22號中華民國96年8 月20日第一審判決（起
訴案號：臺灣高雄地方法院檢察署96年度選偵字第11號），提起
上訴，本院判決如下：
    主  文
原判決撤銷。
甲○○無罪。
    理  由
一、公訴意旨略稱：上訴人即被告甲○○係高雄市小港區○○○
    路「富貴社區」之主任委員，而曾麗燕係民國95年高雄市第
    7 屆市議員選舉第5 選區候選人，林宏宗為曾麗燕之夫，邱
    琬婷係曾麗燕之助理。甲○○為支持曾麗燕，利用擔任「富
    貴社區」主任委員而方便與社區住戶接觸之機會，詢問住戶
    A1等人「是否設籍、姓名地址為何」等事項後，再數次親自
    陪同曾麗燕、林宗宏、邱琬婷等人至住戶處拜訪以尋求住戶
    對曾麗燕之支持。旋即基於行求賄賂之犯意，於95年11月中
    旬某日至住戶A1家門口提出現金紙鈔新臺幣（下同）1,000
    元舊鈔予A1，表明買票之用，代價500 元，以此方式約定A1
    為一定投票權行使，後因A1藉故推託作罷。另於同年11月間
    某日，在富貴社區中庭提出為數不詳之百鈔數張予住戶A2（
    A1、A2真實姓名年籍資料詳卷內對照表），向A2表示曾麗燕
    給的，以此方式約定A2投票給高雄市第7 屆議員候選人曾麗
    燕，A2以時值選舉敏感期間而拒絕收受。嗣本署受理未具名
    檢舉人舉發，並於95年12月5 日21時47分，指揮司法警察至
    甲○○位於高雄市小港區○○○路25號1 樓住處，經其同意
    搜索而扣得拜訪日報表3 張、富貴社區住戶名冊4 張、曾麗
    燕宣傳海報大、小張各200 張、104 張、印有曾麗燕便條紙
    25本、曾麗燕助理邱琬婷及韓濟國名片各1 張。因認被告犯
    有公職人員選舉罷免法第90條之1 第1 項之對有投票權人行
    求賄賂罪嫌云云。
二、程序方面：
  (一)按被告以外之人於審判外之言詞或書面陳述，除法律有規定
    者外，不得作為證據，刑事訴訟法第159 條第1 項定有明文
    。又被告以外之人於審判外之陳述，雖不符前4 條之規定，
    而經當事人於審判程序同意作為證據，法院審酌該言詞陳述
    或書面陳述作成時之情況，認為適當者，亦得為證據。當事
    人、代理人或辯護人於法院調查證據時，知有第159 條第1
    項不得為證據之情形，而未於言詞辯論終結前聲明異議者，
    視為有前項之同意，刑事訴訟法第159 條之5 亦定有明文。
    本件證人邱琬婷於警詢中之陳述及卷附高雄市選舉委員會96
    年6 月27日高市選(一)字第09600400779 號函，分別係被告以
    外之人於審判外之言詞、書面陳述，而公訴人、被告甲○○
    及其辯護人，就此等陳述未於本院審理過程中聲明異議，本
    院並審酌該等陳述作成時之情況正常，且與本案相關之待證
    事實具有關連性，認適當作為證據，依前開刑事訴訟法第15
    9 條之5 之規定，認該等陳述具有證據能力。
  (二)次按，被告以外之人於偵查中向檢察官所為之陳述，除顯有
    不可信之情況者外，得為證據，刑事訴訟法第159 條之1 第
    2 項定有明文。本件證人A1、A2、邱琬婷於檢察官偵查中所
    為之證述內容，業經渠等具結擔保其證詞之真實性，且經本
    院提示後，公訴人、被告及其辯護人，對該等陳述之證據能
    力不爭執，是並無顯有不可信之情況，且與本案相關之待證
    事實具有關連性，自應具有證據能力。
三、實體方面：
  (一)按犯罪事實應依證據認定之，無證據不得認定犯罪事實，刑
    事訴訟法第154 條第2 項定有明文。又認定犯罪事實所憑之
    證據，雖不以直接證據為限，間接證據亦包括在內，然無論
    直接或間接證據，其為訴訟上之證明，須於通常一般之人均
    不致於有所懷疑，而得確信其為真實之程度者，始得據之為
    有罪之認定，倘其證明尚未達到此一程度，而有合理性懷疑
    之存在時，即無從為有罪之認定，根據「罪證有疑，利於被
    告」之證據法則，即不得遽為不利於被告之認定，最高法院
    76年台上字第4986號判例可資參照。
  (二)公訴人認被告犯有對有投票權人行求賄賂罪嫌，係以被告於
    警詢、偵查中之供述，同案被告邱琬婷於警詢、偵查中之證
    述、證人A1、A2於偵查中之證述、證人沈明興、莊子梅於警
    詢、偵查中之證述及自願受搜索同意書、搜索扣押筆錄、扣
    押物品目錄表、扣押物品清單各1　份附卷，為其論據。
  (三)被告固坦承其為「富貴社區」管理委員會之主任委員，曾陪
    同邱琬婷、曾麗燕至「富貴社區」住戶拜票支持，邱琬婷委
    託其發送競選傳單，扣案之拜訪日報表打勾處，表示已陪同
    邱琬婷拜訪過之住戶，但否認有對於有投票權人行求賄賂情
    事，辯說：伊於上開選舉過程中，未曾拿錢請求他人支持曾
    麗燕。至於A1會說伊有賄選，可能係因伊擔任社區主委，處
    理事情未能盡如人意，或說話曾經得罪他人，導致A1栽贓伊
    。而關於A2部分，伊認為A2是大樓住戶宋美涓，前開選舉期
    間，伊曾拜託宋美涓幫伊發選舉資料，之後曾麗燕之助理邱
    琬婷有拿200 元給伊，要伊拿給宋美涓作為發選舉資料之報
    酬，但宋美涓最後沒有收，該200 元並非賄選的款項云云。
    經查：
    1.曾麗燕係95年高雄市第7 屆市議員選舉第5 選區（範圍包
      括高雄市小港區與前鎮區）候選人，而證人A1、A2均係設
      籍在上開「富貴社區」之住戶，並於此次選舉中，均為第
      5 選區之有投票權人等事實，業據證人A1於偵訊中、證人
      A2於偵訊及原審審理中證述明確（見偵1 卷第4 至6 、9
      、10頁、偵2 卷第62至66頁、原審卷第30頁），且有高雄
      市選舉委員會96年6 月27日高市選(一)字第09600400779 號
      函在卷可稽（外放於證物袋，未附卷），堪以認定。
    2.關於被告有無就前開選舉，對於有投票權之證人A2行求賄
      賂一節，證人A2於原審審理時證稱：上開市議員選舉期間
      ，被告曾要求伊幫忙發送曾麗燕的競選資料，伊有應允，
      並幫忙發送。嗣伊發送完後，遇到被告，有告知被告伊已
      發送完畢，過了幾天，被告拿錢要給伊，金額伊並沒有詳
      算，只知道是百元鈔票，大概約200 元、300 元，而被告
      拿錢給伊的時候，並沒有要求伊將票投給曾麗燕，伊則認
      為該等款項是發送上開資料的報酬，但伊想說選舉期間敏
      感，且伊發送上開資料並沒有花多少時間，所以就當是作
      善事，把錢退給被告，要被告拿去作為社區基金（見原審
      卷第30-33 頁），核與證人邱琬婷於警詢、偵查中證稱：
      伊有請被告幫伊發送曾麗燕的競選資料，而請其幫忙時，
      因為伊以為被告要自己發，所以沒有約定說要給其工資。
      事後，經被告告知其係請他人代為發送，伊遂拿200 元給
      被告，請被告轉交與發送競選資料之人，但伊不知道該人
      為何人。之後，被告說該人不要拿該款項，並將該200 元
      返還與伊云云（見警卷第4-6 頁、偵2 卷第46-50 頁）相
      符。被告辯稱該200 元係伊曾請託A2代發曾麗燕競選資料
      之工資，而非賄款，較為合乎常情。
    3.關於被告有無就前開選舉，對於有投票權之證人A1行求賄
      賂乙節，業據證人A1於偵訊中證述：於95年11月5 日夜間
      7 時許，伊回家經過「富貴社區」庭院時，社區主委即被
      告就問伊說，是否有設籍於「富貴社區」，伊說有，並反
      問被告問該問題之目的，被告要伊不要管，先將姓名及戶
      籍地址留給他，伊因為覺得怪怪的，所以就只提供伊個人
      的資料給被告，沒有提供其他家人的資料給被告。過了約
      2 星期後，被告到伊住處門口，拿1,000 元給伊，要伊找
      還500 元給他，伊問被告說這要作什麼，被告說是要買票
      ，但支持誰以後再說，伊覺得不對勁，就以沒有錢可以找
      還為由予以推託，之後約於95年11月下旬，伊出去倒垃圾
      時，遇到被告，就問被告是否有將不應該收的錢退還，被
      告沒說什麼，但有提到先前所稱之買票，是要伊支持曾麗
      燕等語（見偵1 卷第4-6 頁、偵2 卷第65、66頁）。但查
      證人A1在警訊及偵查中，以真實姓名身分應訊時證稱：
      被告有帶1 位候選人之女性助理前往伊家拜票支持，但無
      人送伊紀念品或現金云云，與檢舉內容已有不符。倘依
      證人A1所言被告真向伊行賄而遭拒絕，衡諸常理，被告嗣
      後怎可能再向伊表示賄款係用以支持曾麗燕？證人A1指
      稱被告拿1,000 元給伊，要伊找還500 元，如此買票方式
      ，亦不符合常情。
    4.公訴人列為證據清單之證人沈明興、莊子梅於警詢及偵查
      中之證述，僅能證明被告曾陪同曾麗燕前往拜票之事實，
      但無法證明被告有賄選之犯行。
    5.檢察官在接獲證人A1檢舉後，指揮警方人員於95年12月5
      日夜間9 時47分許，到被告住處搜索而扣獲之下列物品，
      查無證據證明與被告賄選犯行有何關連。
┌──┬─────────────┬──────────┐
│編號│扣案物                    │數量                │
├──┼─────────────┼──────────┤
│ 1  │拜訪日報表                │1 份（3 張）        │
├──┼─────────────┼──────────┤
│ 2  │富貴社區住戶名冊          │1 份（4 張）        │
├──┼─────────────┼──────────┤
│ 3  │曾麗燕宣傳海報（小張）    │104 張              │
├──┼─────────────┼──────────┤
│ 4  │曾麗燕宣傳海報（大張）    │200 張              │
├──┼─────────────┼──────────┤
│ 5  │曾麗燕便條紙              │25份                │
├──┼─────────────┼──────────┤
│ 6  │蔡武宏宣傳海報            │50張                │
├──┼─────────────┼──────────┤
│ 7  │朱挺玗便條紙              │11份                │
├──┼─────────────┼──────────┤
│ 8  │邱琬婷名片                │1 張                │
├──┼─────────────┼──────────┤
│ 9  │韓濟國名片                │1 張                │
├──┼─────────────┼──────────┤
│ 10 │陳麗娜名片                │1 張                │
└──┴─────────────┴──────────┘
四、綜上所述，被告辯解，可以採信，揆諸前開三之(一)說明，被
    告犯罪不能證明。原審不察，遽予論罪科刑，且有未當。被
    告上訴，否認犯罪，指摘原判決不當，為有理由，應予撤銷
    改判，另為無罪之諭知。
據上論斷，應依刑事訴訟法第369 條第1 項前段、第364 條、第
301 第1 項，判決如主文。
本案經檢察官蔡國禎到庭執行職務。
中　　華　　民　　國　　96　　年　　11　　月　　8 　　日
                  刑事第二庭    審判長法  官  林正雄
                                      法  官  陳啟造
                                      法  官  黃壽燕
以上正本證明與原本無異。
本件判決被告不得上訴。
檢察官如不服本判決應於收受本判決後10日內向本院提出上訴書
狀，其未敘述上訴理由者，並得於提起上訴後10日內向本院補提
理由書狀。
中　　華　　民　　國　　96　　年　　11　　月　　9 　　日
　　　　　　　　　　　　　　　　　　　書記官  高惠珠
                                                      Q
